【裁判字號】    97,台上,1721
【裁判日期】    970424
【裁判案由】    違反洗錢防制法
【裁判全文】
最高法院刑事判決            九十七年度台上字第一七二一號
上  訴  人  台灣高等法院檢察署檢察官
被      告  甲○○
            乙○○
            丙○○
上列上訴人因被告等違反洗錢防制法案件，不服台灣高等法院中
華民國九十六年十二月三十一日第二審更審判決（九十五年度上
重更(一)字第三八號，起訴案號：台灣台北地方法院檢察署八十九
年度偵字第一三二０六號），提起上訴，本院判決如下：
    主  文
原判決撤銷，發回台灣高等法院。
    理  由
本件原判決以公訴意旨略稱：被告甲○○之夫林慶順（通緝中）
明知陳守樸（通緝中）持有之「中央政府重大建設公債甲類第七
期債票」二百九十七張，係陳守樸任職台灣銀行松江分行時，利
用職務上保管之機會所侵占，係犯貪污治罪條例第六條第一項第
三款侵占職務上持有財物罪所得之財物，仍介紹陳守樸將面額新
台幣（下同）五百萬元債票中之七十一張，以「和桐化工股份有
限公司」名義出售予大華證券股份有限公司，於民國八十九年二
月十七日、二十三日、二十五日各出售十六張、同年三月六日出
售二十三張，得款共三億五千五百萬元，並與甲○○提供「麗鑫
企業有限公司」（下稱麗鑫公司）及「鐳特實業有限公司」（下
稱鐳特公司）銀行帳戶，供陳守樸匯入贓款，而收受、隱匿其犯
罪所得財物。同年二月十七日、三月六日分別匯入五千萬元、二
千萬元至中國農民銀行（九十五年五月一日與合作金庫合併，改
名為合作金庫商業銀行）營業部麗鑫公司帳戶，同年二月二十五
日、三月六日匯入六千五百萬元、二千五百萬元至台北銀行（九
十四年一月一日與富邦銀行合併，更名為台北富邦銀行）社子分
行鐳特公司帳戶。另一億元贓款，林慶順則介紹林潮裕（另案審
理）提供中陸股份有限公司（下稱中陸公司）銀行帳戶，由陳守
樸於同年二月二十三日匯六千萬元至彰化銀行長安東路分行中陸
公司帳戶，三月六日匯四千萬元至泛亞銀行（九十三年四月一日
更名為寶華商業銀行）大同分行中陸公司帳戶。復藉口向美國「
XCEL LUBE GROUP,INC.」（下稱XCEL公司）購買油品，結匯至美
國，再以退貨為名匯還鐳特公司帳戶，然後轉入林慶順、甲○○
等人帳戶，予以掩飾、隱匿。其餘八千餘萬元則開立支票，將其
中二千餘萬元交付張文濱（已判決無罪確定）利用買賣期貨方式
，予以掩飾、隱匿。迨八十九年五月初，台灣銀行總行實施例行
業務稽核檢查時，發覺上開債票短少二百九十七張。陳守樸見犯
行敗露，於同年月十日搭機出國，並經林慶順介紹，委託林潮裕
將面額五百萬元債票一百四十九張銷贓變現，林潮裕轉而央請蔡
進賢（另案審理）尋覓買主，蔡進賢另找駱宏樺、錢莉莉、葉素
娥（均另案審理）及被告乙○○處理。乙○○等人明知陳守樸等
人託售之債票為來路不明之贓物，仍基於共同之犯意聯絡，於同
年月十日共同牙保出售面額五百萬元之債票四十張予華僑商業銀
行〔已更名為花旗（台灣）銀行，下稱華僑銀行〕信託部，得款
二億一千五百四十四萬二千元。被告丙○○為貪圖佣金，提供其
名義供乙○○等人在華僑銀行開戶，並即匯入一千五百四十四萬
二千零六元至其帳戶內，其餘二億元則開立台支分別提示匯入蔡
進賢、駱宏樺、林潮裕、錢莉莉等人帳戶等情。因認甲○○、乙
○○、丙○○均涉有洗錢防制法第九條第一項罪嫌（起訴書認乙
○○、丙○○係犯刑法第三百四十九條第二項之牙保贓物罪，經
公訴人於第一審變更起訴法條）。經審理結果，認不能證明被告
等犯罪，爰撤銷第一審關於楊清雄、丙○○部分之科刑判決，改
判諭知乙○○、丙○○均無罪；並維持第一審諭知甲○○部分之
無罪判決，駁回檢察官在第二審之此部分上訴。固非無見。
惟查：(一)甲○○在法務部調查局台北市調查處供稱林慶順係美國
XCEL公司在東南亞地區之業務代表，陳守樸與林慶順接洽購買油
品，並於八十九年二月十七日、三月六日分別匯款五千萬元及二
千萬元至麗鑫公司帳戶內；而其收受之一百萬元係林慶順給予之
安家喪葬費，麗和公司收受之一千七百萬元係償還貸款，另林慶
順之五十萬元及中陸公司之六十萬元則不清楚其用途等語（見第
一００六九號偵查卷第一０一之一頁至第一０三之一頁）。並供
稱：「（問：妳是否認識陳守樸及林慶順？）我不認識陳守樸，
但林慶順是我先生。」「（問：經本處調查鐳特公司分別於八十
九年二月二十五日匯款二千一百五十四萬二千一百二十元，八十
九年二月二十九日匯款二千四百五十九萬八千七百二十元，八十
九年三月一日匯款一千七百九十五萬五千四百三十一元，八十九
年三月八日匯款一千七百七十七萬五千一百八十四元至美國XCEL
公司，可有此事？）我是經陳守樸之授權委託將上開款項經鐳特
公司匯款到美國。」等語（見同上偵查卷第十之一頁、第十二之
一頁）。所述如果不虛，陳守樸委託林慶順購買油品，卻將購油
價款中之一千七百萬元及六十萬元分別匯入麗和公司、中陸公司
帳戶；並各匯一百萬元、五十萬元至甲○○及林慶順帳戶內，原
因究竟為何？嗣油品買賣未能成交，應返還之價款何以未匯還陳
守樸？倘購買油品屬實，何以無相關買賣訂單或往來文件？實情
如何，仍欠明瞭，尚不足為判斷之依據。且甲○○既經陳守樸授
權，將上開數筆巨額資金匯至美國XCEL公司，甲○○在公司內似
非無執行職務之權限。原判決遽信其辯解，認麗鑫公司實際負責
人為林慶順，甲○○僅係掛名負責人，不過問公司業務，資為無
罪判決之論據，亦嫌速斷。本院前次發回時，已指示應予查明釐
清，乃原判決猶未詳加調查，復未說明不予調查之理由，其違誤
情形依然存在，自屬無可維持。(二)原判決謂乙○○、丙○○仲介
買賣之債票均屬真品，且買賣當時，台灣銀行並未掛失，華僑銀
行予以買受，尚難認有違法之處。縱使華僑銀行未命出售人提供
其前手之成交單據，亦屬該銀行查證寬嚴之問題，與乙○○、丙
○○是否明知為贓物無涉（見原判決第七頁第十二行至第二十三
行）。但乙○○、丙○○均非銀行或證券業者，彼等仲介買賣之
四十張債票，每張面額均為五百萬元，價值甚鉅，倘確有正當之
來源，原持有人理應向銀行洽售或委託證券業者為之，何以竟輾
轉由乙○○、丙○○仲介，並支付一千五百四十四萬二千零六元
之高額佣金？如謂乙○○、丙○○不知該等債票為贓物，是否合
於經驗法則？非無再事探求餘地。而華僑銀行買受上開債票有無
違法，其查證債票來源之標準為何，固與乙○○、丙○○是否明
知為贓物無關，惟原判決以此無關之事項，推論乙○○、丙○○
不知為贓物（即他人犯洗錢防制法所列之罪之犯罪所得），亦有
悖於論理法則。檢察官上訴意旨指摘原判決違背法令，尚非全無
理由，應認仍有撤銷發回更審之原因。
據上論結，應依刑事訴訟法第三百九十七條、第四百零一條，判
決如主文。
中    華    民    國  九十七  年    四    月  二十四  日
                      最高法院刑事第十二庭
                          審判長法官  花  滿  堂
                                法官  黃  正  興
                                法官  陳  東  誥
                                法官  林  錦  芳
                                法官  郭  毓  洲
      本件正本證明與原本無異
                                      書  記  官
中    華    民    國  九十七  年    四    月  二十八  日
                                                      ｋ


司法院資訊處製作；財團法人民間司法改革基金會備份。
